臺灣彰化地方法院員林簡易庭民事判決
                                    109年度員簡字第302號
原      告  賴瑞鐘  

被      告  游銅河  
            黃清陣  

            賴瑞森  

            黃文瑞  
            游慶洲  

            游桐考  
            游桐權  
            游桐敏  

            賴洧鑽  

            賴木泉  

            賴聰敏  

            賴清富  
兼上列10人
訴訟代理人  黃泊禎  
被      告  祭祀公業賴景祿

法定代理人  賴滄洲  
被      告  謝清源  
上列當事人間請求償金事件，本院於民國110年8月4日言詞辯論
終結，判決如下：：
      主    文
被告應各給付原告新臺幣捌仟玖佰零捌元及自民國一一○年八月
十八日起至清償日止，按週年利率百分之五計算之利息。
原告其餘之訴駁回。
本件訴訟費用，其中百分之四十四由被告負擔，餘由原告負擔。
本判決原告勝訴部分得假執行。
      事實與理由
壹、程序事項：
一、按「訴狀送達後，原告不得將原訴變更或追加他訴。但有下
    列各款情形之一者，不在此限：…七、不甚礙被告之防禦及
    訴訟之終結者」、「原告於判決確定前，得撤回訴之全部或
    一部。但被告已為本案之言詞辯論者，應得其同意」，民事
    訴訟法第255條第1項第7款、第262條第1項分別定有明文。
    原告原起訴之被告游銅源係屬錯誤，應為謝清源，是原告於
    民國109年11月4日言詞辯論程序時，當場撤回對於游銅源之
    起訴，追加謝清源為被告，與上揭規定相符，應予准許。
二、被告賴瑞森、祭祀公業賴景祿、謝清源受合法通知，未於最
    後言詞辯論期日到場，核無民事訴訟法第386條各款所列情
    形，爰依原告之聲請，由其一造辯論而為判決。
貳、實體事項：
一、原告主張：原告與訴外人賴張秀華共有（應有部分各1/2）
    坐落彰化縣○○鄉○○段000地號土地如附圖所示編號甲部分土
    地（面積60.88平方公尺，下稱系爭土地）自104年1月2日起
    即供被告黃泊禎等15人對外通行聯絡道路之用迄今，被告黃
    泊禎等15人取得上開系爭土地之通行權本即不法，原告亦未
    阻擋被告黃柏禎等15人之通行，惟原告認被告黃泊禎等15人
    可利用系爭土地南面國有財產署所有坐落同段152地號土地
    聲請對外通行而不為，經原告告知被告黃泊禎等15人後，被
    告均置之不理，仍由系爭土地對外通行，又不以合理價格向
    原告洽購或承租系爭土地，造成原告無法完整利用系爭土地
    之損害，對原告甚為不公等情。原告爰依民法第787條、第7
    88條第1項規定，請求被告黃泊禎等15人應連帶給付原告通
    行系爭土地（自104年1月2日起至109年1月1日止）之償金。
    並聲明：被告黃泊禎等15人應連帶給付原告新臺幣（下同）
    30萬元及自本件判決確定日起至清償日止之法定遲延利息。
二、被告部分：
  ㈠被告黃泊禎、游銅河、黃清陣、黃文瑞、游慶洲、游桐考、
    游桐權、游桐敏、賴洧鑽、賴木泉、賴聰敏、賴清富均以：
    其等所有土地均係袋地，須由同鄉段152地號及系爭土地作
    為道路對外交通聯絡及運輸農作之用，惟原告不但空言被告
    黃泊禎等15人不法取得系爭土地之通行權，且於107年2月至
    3月間設置障礙物（例如：將路面部分柏油剷除、在路口設
    置鐵籠鐵架等）阻止被告黃泊禎等15人通行，現原告又漫天
    喊價，實不知原告上開要求之償金所據計算基礎為何？並認
    原告並無權利要求被告黃泊禎等15人給付償金之法律上理由
    等語，以為置辯。並均聲明：原告之訴駁回。
  ㈡被告賴瑞森、祭祀公業賴景祿雖未於最後言詞辯論期日到場
    ，惟據其前到場答辯均以：否認原告請求償金權利。並均聲
    明：原告之訴駁回。
三、得心證之理由：
  ㈠原告上開主張，業據其提出地籍圖謄本、被告黃泊禎等15人
    戶籍謄本、本院108年度訴字第177號民事判決、本院107年
    度裁全字第634號裁定、彰化縣員林地政事務所108年1月14
    日員土測字第0060號複丈成果圖、土地謄本等件附卷可稽。
    本院於110年3月8日會同兩造及地政事務所測量人員至系爭
    土地現場勘驗，亦有勘驗筆錄及系爭土地內原告放置障礙物
    照片8張在卷可按，而被告黃泊禎等15人於104年1月2日起至
    107年1月31日止通行如附圖所示編號甲部分面積60.88平方
    公尺之系爭土地對外通行聯絡以示並不爭執，應堪信原告主
    張被告於上開期間通行部分系爭土地之事實為真實。
  ㈡按民法第787條、第788條所稱之償金，係指通行權人之適法
    通行行為致通行地所有人不能使用土地所受損害之補償而言
    ，該償金之計算標準與支付方法，民法雖未設有規定，惟核
    定該給付，仍應先確定通行地之位置與範圍，並斟酌通行地
    所有人所受損害之程度，即按被通行土地地目、現在使用情
    形，以及其形狀、附近環境、通行以外有無其他利用價值、
    通行權人是否獨占利用、通行期間係屬永久或暫時等具體情
    況而定，至通行權人因通行所得之利益，則非考量之標準（
    最高法院著有94年度台上字第2276號判決意旨可參）。
    又償金既係補償土地所有權人不能使用土地之損害，與損害
    賠償之性質相當，惟衡之土地供人通行後，所有權人即不得
    自由使用、收益，而土地使用、收益之對價，依社會通念即
    為租金，故土地因他人行使通行權，致該部分土地不能自由
    使用、收益者，則土地所有權人所受損害即應認相當於租金
    為當。
  ㈢被告黃泊禎等辯稱：被告黃泊禎等15人自104年1月2日前已通
    行如附圖所示編號甲部分土地對外交通聯絡等事並不爭執，
    惟被告等均為葡萄種植戶，其個人土地位於系爭土地西邊，
    而自原告所有系爭土地對外接壤道路通行，而原告供通行土
    地西側一直到被告等所種植之葡萄園道路，亦為被告黃泊禎
    等15人各自其所有土地捐出部分開闢道路供被告黃泊禎等15
    人通行已數十年，原告自107年2至3月間即將如附圖所示編
    號甲部分土地面積60.88平方公尺之柏油刨除並將柏油石塊
    留在上開土地中，又在與對外聯絡通行彰化縣大村鄉中山路
    2段99巷之道路接壤處，放置鐵籠鐵架等障礙物，阻擋被告
    黃泊禎等15人通行，使農作機器及車輛均無法通行，前被告
    游銅河等15人對於原告已聲請定暫時狀態處分，請求原告不
    得設置障礙物阻其等通行，並經本院107年度裁全字第634號
    准許在案，而原告放置障礙物阻被告黃泊禎等15人通行情事
    依然存在，原告應依被告黃泊禎等15人數十年來一向通行常
    態，無償給被告黃泊禎等15人通行及對外交通聯絡云云。
  ㈣經查，原告所有系爭土地非為既成道路，亦非因被告黃泊禎
    等15人均捐出部分土地作為葡萄園對外道路，即認原告負有
    使系爭土地必須讓被告黃泊禎等15人無償通行之義務；另原
    告於107年2月至3月間設置鐵架，108年3月後又將柏油路面
    剷除並將剷除後之瀝青石塊放置該處，本院認原告自107年2
    月至3月放置鐵籠鐵架後，原先得以通行道路最窄處寬度不
    足1米（如附圖所示編號甲部分內之（A）鐵架），被告黃泊
    禎等15人已無法通行，對於被告農作產生影響甚大，且有違
    被告黃泊禎等15人通行目的（農作機具及運輸車輛通行），
    雖被告黃泊禎等15人於107年2月份起已無法以向來通行方式
    通行系爭土地對外交通聯絡，然被告黃泊禎等15人既於原告
    阻礙通行前一直使用系爭土地對外交通，自仍應須給付原告
    自104年1月2日起至107年1月31日止（共計3年又29日）通行
    原告系爭土地之償金，其理自明。
  ㈤依據上開最高法院判決意旨及通行權償金之性質，償金應比
    照相當於土地租金計算之，而土地法第110條第1項：「地租
    不得超過地價百分之八，約定地租或習慣地租超過地價百分
    之八者，應比照地價百分之八減定之，不及地價百分之八者
    ，依其約定或習慣。」之規定，系爭土地非在都市精華地段
    且周圍均為葡萄園，交通不甚便利，亦無商業活動，土地開
    發甚弱維持傳統農耕。本院審酌兩造利用土地之經濟價值與
    所受利益，再參酌系爭土地坐落、用途、城市發達及交通便
    捷程度等綜合因素，認其償金應以公告現值5%計算為適當。
    則被告黃泊禎等15人每人應給付原告自104年1月2日起至107
    年1月31日止之償金7,126元（計算式：《1900元〈每平方公尺
    公告現值〉×60.88平方公尺×5%×｛3年＋〈29天/31天÷12〉年｝》×1
    /2〈原告應有部分比例〉＝8,908元，元以下四捨五入）。
  ㈥綜上所述，原告依民法第787條、第788條之規定，請求被告
    黃泊禎等15人各給付原告8,908元及自本判決翌日（即110年
    8月18日）起至清償日止，按週年利率5%計算之利息，為有
    理由，應予准許。逾上開範圍部分，為無理由，應予駁回。
    本件訴訟費用，依兩造勝敗比例，其中百分之44（計算式：
    8908÷20000×100%＝44%）由被告共同負擔，餘由原告負擔。
四、本判決合於民事訴訟法第389條第1項第3款規定，爰依職權
    宣告原告勝訴部分得假執行。
五、本件事證已臻明確，兩造其餘主張陳述及所提之證據，經審
    酌後於本件判決結果無影響，爰不逐一論述。
六、訴訟費用負擔之依據：民事訴訟法第79條。
中　　華　　民　　國　 110　　年　　8 　　月　　17　　日
                  員林簡易庭  法　官　丁兆嘉
以上為正本，係照原本作成。
如不服本判決，應於判決送達後20日內，向本院提出上訴狀。（
須按他造當事人之人數附繕本）。如委任律師提起上訴者，應一
併繳納上訴審裁判費。
中　　華　　民　　國　　110 　年　　8 　　月　　17　　日
                              書記官  葉春涼